ACORDAO-COMPLETO-2531592

ACÓRDÃO 2023/2022 ATA 10/2022 - PRIMEIRA CÂMARA

VISTOS, relatados e discutidos estes autos de tomada de contas especial instaurada pela Secretaria Especial do Desenvolvimento Social, em razão da não comprovação da regular aplicação dos recursos repassados pela União ao município de Capixaba/AC, por meio do Fundo Nacional de Assistência Social, na modalidade fundo a fundo, para a execução dos Programas Proteção Social Básica (PSB) e Proteção Social Especial (PSE) , no exercício de 2008,
ACORDAM os Ministros do Tribunal de Contas da União, reunidos em sessão da Primeira Câmara, ante as razões expostas pelo relator, em:
9.1. julgar irregulares, nos termos dos arts. 1º, inciso I, 16, inciso III, alíneas b e c, da Lei 8.443/1992, c/c os arts. 19 e 23, inciso III, da mesma lei, as contas do Sr. Joais da Silva dos Santos (CPF: XXX.911.402-XX) , condenando-o ao pagamento das importâncias a seguir especificadas, atualizadas monetariamente e acrescidas dos juros de mora, calculadas a partir das datas discriminadas até a data da efetiva quitação do débito, fixando-lhe o prazo de quinze dias, para que comprove, perante o Tribunal, o recolhimento das referidas quantias aos cofres do Fundo Nacional de Assistência Social, nos termos do art. 23, inciso III, alínea "a", da citada lei, c/c o art. 214, inciso III, alínea "a", do Regimento Interno do TCU.
	Data de ocorrência
	Valor histórico (R$) 

	20/3/2008
	1.625,00

	25/3/2008
	2.260,00

	10/4/2008
	4.500,00

	16/4/2008
	1.625,00

	16/4/2008
	458,33

	23/4/2008
	2.140,00

	24/4/2008
	570,17

	13/5/2008
	570,17

	13/5/2008
	458,33

	15/5/2008
	4.500,00

	19/5/2008
	2.080,00

	21/5/2008
	1.625,00

	10/6/2008
	570,17

	10/6/2008
	4.500,00

	11/6/2008
	458,33

	16/6/2008
	2.020,00

	13/6/2008
	1.625,00

	4/7/2008
	1.900,00

	1/7/2008
	2.512,50

	4/7/2008
	4.500,00

	7/7/2008
	570,17

	8/7/2008
	1.625,00

	8/7/2008
	458,33

	11/8/2008
	570,17

	13/8/2008
	458,33

	14/8/2008
	4.500,00

	21/8/2008
	1.625,00

	21/8/2008
	1.860,00

	19/8/2008
	2.512,50

	8/9/2008
	4.500,00

	8/9/2008
	570,17

	11/9/2008
	1.625,00

	15/9/2008
	2.660,00

	15/9/2008
	2.512,50

	15/9/2008
	458,33

	15/10/2008
	1.625,00

	15/10/2008
	2.720,00

	15/10/2008
	458,33

	17/10/2008
	2.512,50

	23/10/2008
	4.500,00

	12/11/2008
	1.625,00

	12/11/2008
	4.500,00

	17/11/2008
	2.720,00

	17/11/2008
	2.512,50

	8/12/2008
	458,33

	3/12/2008
	570,17

	16/12/2008
	1.625,00

	16/12/2008
	458,33

	19/12/2008
	2.512,50

	23/12/2008
	4.500,00

	22/12/2008
	3.500,00

	8/12/2008
	570,17

	26/12/2008
	570,17

	15/2/2008
	570,17

	21/2/2008
	4.500,00

	22/2/2008
	1.625,00

	21/2/2008
	2.260,00

	26/2/2008
	458,33

	27/2/2008
	720,00

	27/2/2008
	1.520,00

	18/3/2008
	4.500,00

	18/3/2008
	570,17

	19/3/2008
	458,33

9.2. autorizar, desde logo, a cobrança judicial da dívida, caso não atendida a notificação, na forma do disposto no art. 28, inciso II, da Lei 8.443/1992;
9.3. autorizar também, desde logo, se requerido, com fundamento no art. 26, da Lei 8.443, de 1992, c/c o art. 217, §1º do Regimento Interno do TCU, o parcelamento da dívida em até 36 parcelas mensais, incidindo, sobre cada parcela, corrigida monetariamente, os correspondentes acréscimos legais, fixando-lhe o prazo de quinze dias, a contar do recebimento da notificação, para comprovar, perante o Tribunal, o recolhimento da primeira parcela, e de trinta dias, a contar da parcela anterior, para comprovar os recolhimentos das demais parcelas, devendo incidir, sobre cada valor mensal, atualizado monetariamente, os juros de mora devidos, no caso do débito, na forma prevista na legislação em vigor, alertando o responsável de que a falta de comprovação do recolhimento de qualquer parcela importará o vencimento antecipado do saldo devedor, nos termos do § 2º do art. 217 do Regimento Interno deste Tribunal;
9.4. dar ciência desta deliberação à Procuradoria da República no Estado do Acre, nos termos do § 3º do art. 16 da Lei 8.443/1992, c/c o § 7º do art. 209 do Regimento Interno do TCU, para adoção das medidas cabíveis; e
9.5. dar ciência desta deliberação à Secretaria Especial do Desenvolvimento Social e ao responsável.

Tomada de contas especial instaurada em razão da não comprovação da regular aplicação dos recursos repassados pela União ao município de Capixaba/AC por meio do Fundo Nacional de Assistência Social, na modalidade fundo a fundo, para a execução dos Programas Proteção Social Básica (PSB) e Proteção Social Especial (PSE), no exercício de 2008.

Primeira Câmara

Prefeitura Municipal de Capixaba - AC.

3. Interessados/Responsáveis:
3.1. Interessado: Secretaria Especial do Desenvolvimento Social.
3.2. Responsável: Joais da Silva dos Santos (XXX.911.402-XX).

13.1. Ministros presentes: Vital do Rêgo (na Presidência) e Antonio Anastasia.
13.2. Ministro-Substituto convocado: Weder de Oliveira (Relator).

WEDER DE OLIVEIRA

Adoto como relatório a instrução elaborada no âmbito da Secretaria de Controle Externo de Tomada de Contas Especial (peça 44) , cuja proposta de encaminhamento contou com a anuência do titular da unidade técnica (peça 46) e do representante do Ministério Público junto ao TCU (peça 47) :
"INTRODUÇÃO
Cuidam os autos de tomada de contas especial instaurada pela Secretaria Especial do Desenvolvimento Social, em desfavor de Joais da Silva dos Santos (CPF: XXX.911.402-XX) , em razão da não comprovação da regular aplicação dos recursos repassados pela União ao município de Capixaba/AC por meio do Fundo Nacional de Assistência Social, na modalidade fundo a fundo, para a execução dos Programas Proteção Social Básica (PSB) e Proteção Social Especial (PSE) , no exercício de 2008.
HISTÓRICO
Em 23/3/2018, com fundamento na IN/TCU 71/2012, alterada pela IN/TCU 76/2016, e DN/TCU 155/2016, o dirigente da Secretaria Especial do Desenvolvimento Social autorizou a instauração da tomada de contas especial (peça 13) . O processo foi registrado no sistema e-TCE com o número 2940/2019.
O fundamento para a instauração da Tomada de Contas Especial, conforme consignado na matriz de responsabilização elaborada pelo tomador de contas, foi a constatação da seguinte irregularidade: 
Em razão do não atendimento integral das notificações, e da não comprovação da boa e regular aplicação dos recursos, fica caracterizada a impugnação das despesas devido a ausência de comprovação dos recursos públicos e parecer do CMAS para execução dos Programas de Proteção Social Básica e Proteção Social Especial.
O responsável arrolado na fase interna foi devidamente comunicado e, diante da ausência de justificativas suficientes para elidir a irregularidade e da não devolução dos recursos, instaurou-se a tomada de contas especial.
No relatório (peça 21) , o tomador de contas concluiu que o prejuízo importaria no valor original de R$ 122.123,50, imputando-se a responsabilidade a Joais da Silva dos Santos, Ex-Prefeito Municipal, no período de 1/1/2005 a 31/12/2008 e 1/1/2009 a 31/12/2012, na condição de gestor dos recursos. 
Em 9/6/2020, a Controladoria-Geral da União emitiu o relatório de auditoria (peça 23) , em concordância com o relatório do tomador de contas. O certificado de auditoria e o parecer do dirigente do órgão de controle interno concluíram pela irregularidade das presentes contas (peças 24 e 25) .
Em 22/6/2020, o ministro responsável pela área atestou haver tomado conhecimento das conclusões contidas no relatório e certificado de auditoria, bem como do parecer conclusivo do dirigente do órgão de controle interno, manifestando-se pela irregularidade das contas, e determinou o encaminhamento do processo ao Tribunal de Contas da União (peça 26) .
Na instrução inicial (peça 30) , analisando-se os documentos nos autos, concluiu-se pela necessidade de realização de citação para a seguinte irregularidade: 
Irregularidade 1: ausência dos documentos comprobatórios da despesa de programa do FNAS.
Evidências da irregularidade: documentos técnicos presentes nas peças 5, 12 e 15.
Normas infringidas: Art. 70, parágrafo único, da Constituição Federal de 1988; art. 93, do Decreto-lei 200; e arts. 9º, 10, § 2º, e 11 da Portaria MDS 459/2005.
Débitos relacionados ao responsável Joais da Silva dos Santos (CPF: XXX.911.402-XX) :
	Data de ocorrência
	Valor histórico (R$) 

	20/3/2008
	1.625,00

	25/3/2008
	2.260,00

	10/4/2008
	4.500,00

	16/4/2008
	1.625,00

	16/4/2008
	458,33

	23/4/2008
	2.140,00

	24/4/2008
	570,17

	13/5/2008
	570,17

	13/5/2008
	458,33

	15/5/2008
	4.500,00

	19/5/2008
	2.080,00

	21/5/2008
	1.625,00

	10/6/2008
	570,17

	10/6/2008
	4.500,00

	11/6/2008
	458,33

	16/6/2008
	2.020,00

	13/6/2008
	1.625,00

	4/7/2008
	1.900,00

	1/7/2008
	2.512,50

	4/7/2008
	4.500,00

	7/7/2008
	570,17

	8/7/2008
	1.625,00

	8/7/2008
	458,33

	11/8/2008
	570,17

	13/8/2008
	458,33

	14/8/2008
	4.500,00

	21/8/2008
	1.625,00

	21/8/2008
	1.860,00

	19/8/2008
	2.512,50

	8/9/2008
	4.500,00

	8/9/2008
	570,17

	11/9/2008
	1.625,00

	15/9/2008
	2.660,00

	15/9/2008
	2.512,50

	15/9/2008
	458,33

	15/10/2008
	1.625,00

	15/10/2008
	2.720,00

	15/10/2008
	458,33

	17/10/2008
	2.512,50

	23/10/2008
	4.500,00

	12/11/2008
	1.625,00

	12/11/2008
	4.500,00

	17/11/2008
	2.720,00

	17/11/2008
	2.512,50

	8/12/2008
	458,33

	3/12/2008
	570,17

	16/12/2008
	1.625,00

	16/12/2008
	458,33

	19/12/2008
	2.512,50

	23/12/2008
	4.500,00

	22/12/2008
	3.500,00

	8/12/2008
	570,17

	26/12/2008
	570,17

	15/2/2008
	570,17

	21/2/2008
	4.500,00

	22/2/2008
	1.625,00

	21/2/2008
	2.260,00

	26/2/2008
	458,33

	27/2/2008
	720,00

	27/2/2008
	1.520,00

	18/3/2008
	4.500,00

	18/3/2008
	570,17

	19/3/2008
	458,33

Cofre credor: Fundo Nacional de Assistência Social.
Responsável: Joais da Silva dos Santos (CPF: XXX.911.402-XX) .
Conduta: não apresentar documentos comprobatórios das despesas realizadas com recursos repassados para a execução de programa do FNAS.
Nexo de causalidade: A não comprovação das despesas realizadas impediu a comprovação da regular aplicação dos recursos federais repassados no âmbito do instrumento em questão, resultando em presunção de dano ao erário.
Culpabilidade: não há excludentes de ilicitude, de culpabilidade e de punibilidade; é razoável supor que o responsável tinha consciência da ilicitude de sua conduta; era exigível conduta diversa da praticada, qual seja, apresentar a documentação comprobatória das despesas realizadas necessária à comprovação da regular aplicação dos recursos federais repassados, conforme estabelecido nas normas aplicáveis. 
Encaminhamento: citação.
Em cumprimento ao pronunciamento da unidade (peça 32) , foi efetuada citação do responsável, nos moldes adiante:
 Joais da Silva dos Santos - promovida a citação do responsável, conforme delineado adiante:
	Comunicação: Ofício 37358/2021 - Seproc (peça 35) 
Data da Expedição: 13/8/2021
Data da Ciência: não houve (Não procurado) (peça 36) 
Observação: Ofício enviado para o endereço do responsável, conforme pesquisa na base de dados no sistema da Receita Federal, custodiada pelo TCU.
	
	Comunicação: Ofício 59750/2021 - Seproc (peça 38) 
Data da Expedição: 22/10/2021
Data da Ciência: não houve (Mudou-se) (peça 39) 
Observação: Ofício enviado para o endereço do responsável, conforme pesquisa na base de dados no sistema do Renach, custodiada pelo TCU.
	
	Comunicação: Edital 0056/2022 - Seproc (peça 41) 
Data da Publicação: 2/2/2022 (peça 42) 
Fim do prazo para a defesa: 17/2/2022
	
Conforme Despacho de Conclusão das Comunicações Processuais (peça 43) , as providências inerentes às comunicações processuais foram concluídas. 
Transcorrido o prazo regimental, o responsável Joais da Silva dos Santos permaneceu silente, devendo ser considerado revel, nos termos do art. 12, § 3º, da Lei 8.443/1992.
ANÁLISE DOS PRESSUPOSTOS DE PROCEDIBILIDADE DA IN/TCU 71/2012
Avaliação de Viabilidade do Exercício do Contraditório e Ampla Defesa
Verifica-se que não houve o transcurso de mais de dez anos desde o fato gerador sem que tenha havido a notificação do responsável pela autoridade administrativa federal competente (art. 6º, inciso II, c/c art. 19 da IN/TCU 71/2012, modificada pela IN/TCU 76/2016) , uma vez que o fato gerador da irregularidade sancionada ocorreu em 26/12/2008, e o responsável foi notificado sobre a irregularidade pela autoridade administrativa competente conforme segue:
Joais da Silva dos Santos, por meio do ofício acostado à peça 8, recebido em 29/6/2016, conforme AR (peça 9) .
Valor de Constituição da TCE 	
Verifica-se, ainda, que o valor atualizado do débito apurado (sem juros) em 1/1/2017 é de R$ 206.520,73, portanto superior ao limite mínimo de R$ 100.000,00, na forma estabelecida conforme os arts. 6º, inciso I, e 19 da IN/TCU 71/2012, modificada pela IN/TCU 76/2016. 
OUTROS PROCESSOS/DÉBITOS NOS SISTEMAS DO TCU COM OS MESMOS RESPONSÁVEIS
Informa-se que foram encontrados processos no Tribunal com o mesmo responsável:
	Responsável
	Processo

	Joais da Silva dos Santos
	Processo 012.169/2006-1 (REPR, encerrado) , Processo 006.043/2008-0 (RL, encerrado) , Processo 023.269/2010-3 (SOLI, encerrado) , Processo 019.855/2009-0 (TCE, encerrado) , Processo 019.091/2011-7 (SOLI, encerrado) , Processo 028.586/2011-5 (SOLI, encerrado) , Processo 036.034/2011-8 (SOLI, encerrado) , Processo 012.802/2011-5 (CBEX, encerrado) , Processo 025.648/2013-6 (SOLI, encerrado) , Processo 025.650/2013-0 (SOLI, encerrado) , Processo 027.145/2013-1 (SOLI, encerrado) , Processo 028.615/2014-0 (TCE, encerrado) , Processo 000.619/2016-7 (SOLI, encerrado) , Processo 028.644/2013-1 (SOLI, encerrado) , Processo 015.000/2014-1 (SOLI, encerrado) , Processo 003.804/2013-5 (TCE, encerrado) , Processo 030.298/2013-0 (SOLI, encerrado) , Processo 031.731/2013-9 (SOLI, encerrado) , Processo 041.368/2012-6 [SOLI, encerrado) , Processo 020.055/2014-5 (TCE, aberto) Processo 022.938/2018-4 (SOLI, encerrado) , Processo 008.228/2018-3 (CBEX, encerrado) , Processo 015.989/2016-0 (TCE, aberto) , Processo 043.358/2018-7 (TCE, aberto) , Processo 040.245/2018-7 (TCE, aberto) , Processo 046.350/2020-9 (CBEX, encerrado) 

Informa-se que foi (ram) encontrado (s) débito (s) imputável (is) aos responsáveis no banco de débitos existente no sistema e-TCE:
	Responsável
	Débito inferior

	Joais da Silva dos Santos
	4034/2019 (R$ 31.763,47) - Dano inferior ao limite de instauração da TCE cadastrado
3792/2019 (R$ 9.000,00) - Dano inferior ao limite de instauração da TCE cadastrado

A tomada de contas especial está, assim, devidamente constituída e em condição de ser instruída.
EXAME TÉCNICO
Da validade das notificações:
Preliminarmente, cumpre tecer breves considerações sobre a forma como são realizadas as comunicações processuais no TCU. A esse respeito, destacam-se o art. 179, do Regimento Interno do TCU (Resolução 155, de 4/12/2002) e o art. 4º, inciso III, § 1º, da Resolução TCU 170, de 30 de junho de 2004, in verbis:
Art. 179. A citação, a audiência ou a notificação, bem como a comunicação de diligência, farse-ão:
I - mediante ciência da parte, efetivada por servidor designado, por meio eletrônico, fac-símile, telegrama ou qualquer outra forma, desde que fique confirmada inequivocamente a entrega da comunicação ao destinatário;
II - mediante carta registrada, com aviso de recebimento que comprove a entrega no endereço do destinatário;
III - por edital publicado no Diário Oficial da União, quando o seu destinatário não for localizado
 (...) 
Art. 3º As comunicações serão dirigidas ao responsável, ou ao interessado, ou ao dirigente de órgão ou entidade, ou ao representante legal ou ao procurador constituído nos autos, com poderes expressos no mandato para esse fim, por meio de:
I - correio eletrônico, fac-símile ou telegrama;
II - servidor designado;
III - carta registrada, com aviso de recebimento;
IV - edital publicado no Diário Oficial da União, quando o seu destinatário não for localizado, nas hipóteses em que seja necessário o exercício de defesa.
Art. 4º. Consideram-se entregues as comunicações:
I - efetivadas conforme disposto nos incisos I e II do artigo anterior, mediante confirmação da ciência do destinatário;
II - realizadas na forma prevista no inciso III do artigo anterior, com o retorno do aviso de recebimento, entregue comprovadamente no endereço do destinatário;
III - na data de publicação do edital no Diário Oficial da União, quando realizadas na forma prevista no inciso IV do artigo anterior.
§ 1º O endereço do destinatário deverá ser previamente confirmado mediante consulta aos sistemas disponíveis ao Tribunal ou a outros meios de informação, a qual deverá ser juntada ao respectivo processo.
 (...) 
Bem se vê, portanto, que a validade da citação via postal não depende de que o aviso de recebimento seja assinado pelo próprio destinatário da comunicação, o que dispensa, no caso em tela, a entrega do AR em "mãos próprias". A exigência da norma é no sentido de o Tribunal verificar se a correspondência foi entregue no endereço correto, residindo aqui a necessidade de certeza inequívoca. 
Não é outra a orientação da jurisprudência do TCU, conforme se verifica dos julgados a seguir transcritos:
São válidas as comunicações processuais entregues, mediante carta registrada, no endereço correto do responsável, não havendo necessidade de que o recebimento seja feito por ele próprio (Acórdão 3648/2013-TCU-Segunda Câmara, Relator José Jorge) ;
É prescindível a entrega pessoal das comunicações pelo TCU, razão pela qual não há necessidade de que o aviso de recebimento seja assinado pelo próprio destinatário. Entregandose a correspondência no endereço correto do destinatário, presume-se o recebimento da citação. (Acórdão 1019/2008-TCU-Plenário, Relator Benjamin Zymler) ;
As comunicações do TCU, inclusive as citações, deverão ser realizadas mediante Aviso de Recebimento - AR, via Empresa Brasileira de Correios e Telégrafos, bastando para sua validade que se demonstre que a correspondência foi entregue no endereço correto. (Acórdão 1526/2007-TCU-Plenário, Relator Aroldo Cedraz) .
A validade do critério de comunicação processual do TCU foi referendada pelo Supremo Tribunal Federal, nos termos do julgamento do MS-AgR 25.816/DF, por meio do qual se afirmou a desnecessidade da ciência pessoal do interessado, entendendo-se suficiente a comprovação da entrega do "AR" no endereço do destinatário:
Ementa: agravo regimental. Mandado de segurança. Desnecessidade de intimação pessoal das decisões do tribunal de contas da união. art. 179 do regimento interno do TCU. Intimação do ato impugnado por carta registrada, iniciado o prazo do art. 18 da lei nº 1.533/51 da data constante do aviso de recebimento. Decadência reconhecida. Agravo improvido.
O envio de carta registrada com aviso de recebimento está expressamente enumerado entre os meios de comunicação de que dispõe o Tribunal de Contas da União para proceder às suas intimações.
O inciso II do art. 179 do Regimento Interno do TCU é claro ao exigir apenas a comprovação da entrega no endereço do destinatário, bastando o aviso de recebimento simples. 
Da revelia do responsável Joais da Silva dos Santos
No caso vertente, a citação do responsável (Joais da Silva dos Santos) se deu em endereços provenientes de pesquisas de endereços realizadas pelo TCU (vide parágrafos acima) , porquanto, devido ao insucesso de realizar a citação em endereços constantes na base de dados da Receita custodiada pelo TCU (peça 40) , buscou-se a notificação em endereços provenientes das bases de dados públicas custodiadas pelo TCU (TSE e Renach) e das bases de dados do próprio TCU. A entrega dos ofícios citatórios nesses endereços não ficou comprovada, razão pela qual promoveu-se a notificação por edital publicado no Diário Oficial da União (peça 41) 
Importante destacar que, antes de promover a citação por edital, para assegurar a ampla defesa, buscaram-se outros meios possíveis para localizar e citar o responsável, nos limites da razoabilidade, fazendo juntar aos autos informação comprobatória dos diferentes meios experimentados que restaram frustrados, tal como se demonstrou no item anterior da presente instrução (Acórdão 4851/2017-TCU-Primeira Câmara, Relator Augusto Sherman) .
Nos processos do TCU, a revelia não leva à presunção de que seriam verdadeiras todas as imputações levantadas contra os responsáveis, diferentemente do que ocorre no processo civil, em que a revelia do réu opera a presunção da verdade dos fatos narrados pelo autor (Acórdão 1009/2018-TCU-Plenário, Relator Bruno Dantas; 2369/2013-TCU-Plenário, Relator Benjamin Zymler e 2449/2013-TCU-Plenário, Relator Benjamin Zymler) . Dessa forma, a avaliação da responsabilidade do agente não pode prescindir da prova existente no processo ou para ele carreada. 
Ao não apresentar sua defesa, o responsável deixou de produzir prova da regular aplicação dos recursos sob sua responsabilidade, em afronta às normas que impõem aos gestores públicos a obrigação legal de, sempre que demandados pelos órgãos de controle, apresentar os documentos que demonstrem a correta utilização das verbas públicas, a exemplo do contido no art. 93 do Decreto-Lei 200/1967: "Quem quer que utilize dinheiros públicos terá de justificar seu bom e regular emprego na conformidade das leis, regulamentos e normas emanadas das autoridades administrativas competentes." 
Mesmo as alegações de defesa não sendo apresentadas, considerando o princípio da verdade real que rege esta Corte, procurou-se buscar, em manifestações do responsável na fase interna desta Tomada de Contas Especial, se havia algum argumento que pudesse ser aproveitado a seu favor. 
No entanto, o responsável não se manifestou na fase interna, não havendo, assim, nenhum argumento que possa vir a ser analisado e posteriormente servir para afastar as irregularidades apontadas.
Em se tratando de processo em que a parte interessada não se manifestou acerca das irregularidades imputadas, não há elementos para que se possa efetivamente aferir e reconhecer a ocorrência de boa-fé na conduta do responsável, podendo este Tribunal, desde logo, proferir o julgamento de mérito pela irregularidade das contas, conforme os termos dos §§ 2º e 6º do art. 202 do Regimento Interno do TCU. (Acórdão 2064/2011-TCU-Primeira Câmara (Relator Ubiratan Aguiar) , 6.182/2011-TCU-1ª Câmara (Relator Weber de Oliveira) , 4.072/2010-TCU-1ª Câmara (Relator Valmir Campelo) , 1.189/2009-TCU-1ª Câmara (Relator Marcos Bemquerer) , 731/2008-TCU-Plenário (Relator Aroldo Cedraz) .
Dessa forma, o responsável Joais da Silva dos Santos deve ser considerado revel, nos termos do art. 12, § 3º, da Lei 8.443/1992, devendo as contas serem julgadas irregulares, condenando-o ao débito apurado.
Prescrição da Pretensão Punitiva
Vale ressaltar que a pretensão punitiva do TCU, conforme Acórdão 1441/2016-TCU-Plenário, Relator Benjamin Zymler, que uniformizou a jurisprudência acerca dessa questão, subordina-se ao prazo geral de prescrição indicado no art. 205 do Código Civil, que é de dez anos, contado da data de ocorrência da irregularidade sancionada, nos termos do art. 189 do Código Civil, sendo este prazo interrompido pelo ato que ordenar a citação, a audiência ou a oitiva do responsável.
No caso em exame, ocorreu a prescrição, uma vez que a irregularidade sancionada ocorreu em 26/12/2008, e o ato de ordenação da citação ocorreu em 18/5/2021.
CONCLUSÃO
Em face da análise promovida na seção "Exame Técnico", verifica-se que o responsável Joais da Silva dos Santos não logrou comprovar a boa e regular aplicação dos recursos, instado a se manifestar, optou pelo silêncio, configurando a revelia, nos termos do § 3º, do art. 12, da Lei 8.443/1992. Ademais, inexistem nos autos elementos que demonstrem a boa-fé do responsável ou a ocorrência de outras excludentes de culpabilidade.
Verifica-se também que houve a prescrição da pretensão punitiva, conforme análise já realizada.
Tendo em vista que não constam dos autos elementos que permitam reconhecer a boa-fé do responsável, sugere-se que as suas contas sejam julgadas irregulares, nos termos do art. 202, § 6º, do Regimento Interno do TCU, com a imputação do débito atualizado monetariamente e acrescido de juros de mora, nos termos do art. 202, § 1º do Regimento Interno do TCU, descontado o valor eventualmente recolhido.
Por fim, como não houve elementos que pudessem modificar o entendimento acerca das irregularidades em apuração, mantém-se a matriz de responsabilização presente na peça 29.
PROPOSTA DE ENCAMINHAMENTO
Diante do exposto, submetemos os autos à consideração superior, propondo ao Tribunal:
considerar revel o responsável Joais da Silva dos Santos (CPF: XXX.911.402-XX) , para todos os efeitos, dando-se prosseguimento ao processo, com fulcro no art. 12, § 3º, da Lei 8.443/1992; 
julgar irregulares, nos termos dos arts. 1º, inciso I, 16, inciso III, alíneas b e c, da Lei 8.443/1992, c/c os arts. 19 e 23, inciso III, da mesma Lei, as contas do responsável Joais da Silva dos Santos (CPF: XXX.911.402-XX) , condenando-o ao pagamento das importâncias a seguir especificadas, atualizadas monetariamente e acrescidas dos juros de mora, calculadas a partir das datas discriminadas até a data da efetiva quitação do débito, fixando-lhe o prazo de quinze dias, para que comprove, perante o Tribunal, o recolhimento das referidas quantias aos cofres do Fundo Nacional de Assistência Social, nos termos do art. 23, inciso III, alínea "a", da citada lei, c/c o art. 214, inciso III, alínea "a", do Regimento Interno do TCU.  
	Débitos relacionados ao responsável Joais da Silva dos Santos (CPF: XXX.911.402-XX) :
	Data de ocorrência
	Valor histórico (R$) 

	20/3/2008
	1.625,00

	25/3/2008
	2.260,00

	10/4/2008
	4.500,00

	16/4/2008
	1.625,00

	16/4/2008
	458,33

	23/4/2008
	2.140,00

	24/4/2008
	570,17

	13/5/2008
	570,17

	13/5/2008
	458,33

	15/5/2008
	4.500,00

	19/5/2008
	2.080,00

	21/5/2008
	1.625,00

	10/6/2008
	570,17

	10/6/2008
	4.500,00

	11/6/2008
	458,33

	16/6/2008
	2.020,00

	13/6/2008
	1.625,00

	4/7/2008
	1.900,00

	1/7/2008
	2.512,50

	4/7/2008
	4.500,00

	7/7/2008
	570,17

	8/7/2008
	1.625,00

	8/7/2008
	458,33

	11/8/2008
	570,17

	13/8/2008
	458,33

	14/8/2008
	4.500,00

	21/8/2008
	1.625,00

	21/8/2008
	1.860,00

	19/8/2008
	2.512,50

	8/9/2008
	4.500,00

	8/9/2008
	570,17

	11/9/2008
	1.625,00

	15/9/2008
	2.660,00

	15/9/2008
	2.512,50

	15/9/2008
	458,33

	15/10/2008
	1.625,00

	15/10/2008
	2.720,00

	15/10/2008
	458,33

	17/10/2008
	2.512,50

	23/10/2008
	4.500,00

	12/11/2008
	1.625,00

	12/11/2008
	4.500,00

	17/11/2008
	2.720,00

	17/11/2008
	2.512,50

	8/12/2008
	458,33

	3/12/2008
	570,17

	16/12/2008
	1.625,00

	16/12/2008
	458,33

	19/12/2008
	2.512,50

	23/12/2008
	4.500,00

	22/12/2008
	3.500,00

	8/12/2008
	570,17

	26/12/2008
	570,17

	15/2/2008
	570,17

	21/2/2008
	4.500,00

	22/2/2008
	1.625,00

	21/2/2008
	2.260,00

	26/2/2008
	458,33

	27/2/2008
	720,00

	27/2/2008
	1.520,00

	18/3/2008
	4.500,00

	18/3/2008
	570,17

	19/3/2008
	458,33

Valor atualizado do débito (com juros) em 8/3/2022: R$ 367.947,57.
autorizar, desde logo, a cobrança judicial da dívida, caso não atendida a notificação, na forma do disposto no art. 28, inciso II, da Lei 8.443/1992;
autorizar também, desde logo, se requerido, com fundamento no art. 26, da Lei 8.443, de 1992, c/c o art. 217, §1º do Regimento Interno do TCU, o parcelamento da dívida em até 36 parcelas, incidindo, sobre cada parcela, corrigida monetariamente, os correspondentes acréscimos legais, fixando-lhe o prazo de quinze dias, a contar do recebimento da notificação, para comprovar, perante o Tribunal, o recolhimento da primeira parcela, e de trinta dias, a contar da parcela anterior, para comprovar os recolhimentos das demais parcelas, devendo incidir, sobre cada valor mensal, atualizado monetariamente, os juros de mora devidos, no caso do débito, na forma prevista na legislação em vigor, alertando o responsável de que a falta de comprovação do recolhimento de qualquer parcela importará o vencimento antecipado do saldo devedor, nos termos do § 2º do art. 217 do Regimento Interno deste Tribunal; 
enviar cópia do Acórdão a ser prolatado à Procuradoria da República no Estado do Acre, nos termos do § 3º do art. 16 da Lei 8.443/1992, c/c o § 7º do art. 209 do Regimento Interno do TCU, para adoção das medidas cabíveis; e
enviar cópia do Acórdão que vier a ser proferido ao Secretaria Especial do Desenvolvimento Social e ao responsável, para ciência;
informar à Procuradoria da República no Estado do Acre, à Secretaria Especial do Desenvolvimento Social e ao responsável que a presente deliberação, acompanhada do Relatório e do Voto que a fundamenta, está disponível para a consulta no endereço www.tcu.gov.br/acordaos, além de esclarecer que, caso requerido, o TCU poderá fornecer sem custos as correspondentes cópias, de forma impressa; e
informar à Procuradoria da República no Estado do Acre que, nos termos do parágrafo único do art. 62 da Resolução TCU 259/2014, os procuradores e membros do Ministério Público credenciados nesta Corte podem acessar os presentes autos de forma eletrônica e automática, ressalvados apenas os casos de eventuais peças classificadas como sigilosas, as quais requerem solicitação formal."
É o relatório.

não há.

Procurador Júlio Marcelo de Oliveira.

TOMADA DE CONTAS ESPECIAL. RECURSOS DO FUNDO NACIONAL DE ASSISTÊNCIA SOCIAL. NÃO COMPROVAÇÃO DA REGULAR APLICAÇÃO DOS RECURSOS. CITAÇÃO. REVELIA. CONTAS IRREGULARES. DÉBITO. PRESCRIÇÃO DA PRETENSÃO PUNITIVA. CIÊNCIA.

TOMADA DE CONTAS ESPECIAL (TCE)

Secretaria de Controle Externo de Tomada de Contas Especial (SecexTCE).

Atuo nestes autos com fundamento no art. 27-A da Resolução-TCU 175/2005, tendo em vista ter sido designado, por meio da Portaria-TCU 17-SEAE, de 8 de abril de 2022, substituto do eminente Ministro Benjamin Zymler.
2.	Trata-se de tomada de contas especial instaurada pela Secretaria Especial do Desenvolvimento Social, em razão da não comprovação da regular aplicação dos recursos repassados pela União ao município de Capixaba/AC por meio do Fundo Nacional de Assistência Social, na modalidade fundo a fundo, para a execução dos Programas Proteção Social Básica (PSB) e Proteção Social Especial (PSE) , no exercício de 2008.
3.	Conforme consignou o tomador de contas, a instauração do presente processo decorreu do não atendimento das notificações e da não comprovação da boa e regular aplicação dos recursos devido à "ausência de comprovação dos recursos públicos e parecer do CMAS para execução dos Programas de Proteção Social Básica e Proteção Social Especial".
4.	Em razão da irregularidade, concluiu-se pelo prejuízo no valor original de R$ 122.123,50, imputando-se a responsabilidade ao Sr. Joais da Silva dos Santos, prefeito nos períodos de 1º/1/2005 a 31/12/2008 e de 1º/1/2009 a 31/12/2012, na condição de gestor dos recursos.
5.	Regularmente citado por edital para apresentar alegações de defesa e/ou recolher aos cofres do Fundo Nacional de Assistência Social o montante referente ao débito apurado, em virtude da ausência dos documentos comprobatórios das despesas do programa do FNAS, o Sr. Joais da Silva dos Santos não apresentou suas alegações de defesa, nem recolheu o débito. Dessa forma, resta caracterizada a revelia do responsável, nos termos do art. 12, inciso IV, § 3º, da Lei 8.443/1992.
6.	A jurisprudência desta Corte é firme no tocante à responsabilidade pessoal do gestor pela comprovação da boa e regular aplicação dos recursos federais recebidos mediante convênio ou instrumentos congêneres. Nesse passo, todo aquele que utiliza ou gerencia recursos públicos, por dever constitucional e legal, submete-se ao encargo de demonstrar o correto emprego dos valores federais, nos termos dos arts. 70, parágrafo único, e 37, caput, da Constituição de 1988 e do art. 93 do Decreto-Lei 200, de 25 de fevereiro de 1967.
7.	Assim, não havendo nos autos elementos que possam comprovar a boa e regular aplicação dos valores transferidos, adiro ao encaminhamento proposto pela unidade técnica e corroborado pelo representante do Ministério Público, para julgar irregulares as presentes contas, condenar o responsável ao pagamento do débito apurado, atualizado monetariamente e acrescido dos juros de mora devidos, na forma da legislação em vigor.
8.	Deixo de aplicar ao responsável a multa prevista no art. 57 da Lei 8.443/1992 em virtude da incidência da prescrição da pretensão punitiva ao presente caso, nos moldes preconizados pelo Acórdão 1441/2016-TCU-Plenário. Na hipótese vertente, a irregularidade ocorreu em 2008 e o ato que ordenou a citação deu-se em 18/5/2021, decorrendo, portanto, prazo superior a 10 anos.
	Ante o exposto, VOTO por que seja adotada a deliberação que ora submeto a este Colegiado.
TCU, Sala das Sessões, em 12 de abril de 2022.
WEDER DE OLIVEIRA
Relator